【裁判字號】    98,再易,97
【裁判日期】    990105
【裁判案由】    拆屋還地
【裁判全文】
臺灣高等法院民事判決                  98年度再易字第97號
再 審 原告  丁○○
訴訟代理人  陳祖德律師
再 審 被告  丙○○
            乙○○
            甲○○
共      同
訴訟代理人  紀亙彥律師
上列當事人間請求拆屋還地等事件，再審原告對於中華民國98年
7月22日本院97年度上易字第608號確定判決提起再審之訴，本院
於98年12月22日言詞辯論終結，判決如下：
    主      文
再審之訴駁回。
再審訴訟費用由再審原告負擔。
    事實及理由
一、再審原告方面：
  (一)再審聲明：
    (1)本院97年度上易字第608號確定判決（下稱原確定判決）
      廢棄。
    (2)再審被告應將坐落桃園縣觀音鄉○○段616-1地號土地（
      下稱系爭土地）上如附圖所示A部分加強磚造2層農舍面積
      181平方公尺、C部分鋼架造鐵皮屋面積137平方公尺、D部
      分鋼架造鐵皮屋面積64平方公尺、E部分磚造平房面積7平
      方公尺，合計面積389平方公尺建物拆除，將上開占用之
      土地返還再審原告，並自民國（下同）96年6月12日起至
      返還土地之日止，按月給付再審原告新臺幣（下同）3,11
      2元。
  (二)陳述：
    (1)伊於85年1月12日向訴外人徐國清購買門牌號碼桃園縣觀
      音鄉坑尾村6鄰坑尾35-10號之未辦理保存登記建物，嗣於
      88年9月16日申請核發使用執照，再於91年10月14日完成
      建物所有權登記（即桃園縣觀音鄉○○段28建號，下稱系
      爭28建號建物）。又伊於88年間搭蓋如附圖所示C、D、E
      部分即臺灣桃園地方法院92年度執字第2108號給付票款強
      制執行事件拍賣公告（下稱系爭拍賣公告）所示29建號未
      辦理保存登記建物（下稱系爭29建號建物）時，並未取得
      所坐落系爭土地所有權人范生來等10人同意，徐國清前占
      有系爭土地興建系爭28建號建物亦無合法使用權，均屬無
      權占有。而系爭28、29建號建物所坐落之系爭土地，原為
      訴外人范姜建成所有，因范姜建成於81年5月20日向伊借
      款250萬元無法依約按期清償，遂允諾以系爭土地抵償借
      款。范姜建成於84年11月5日死亡後，其繼承人范生來等1
      0人於85年2月25日辦理繼承登記後，拒不辦理所有權移轉
      登記。伊經訴訟於96年6月11日取得勝訴確定判決，始於9
      6年7月2日辦竣系爭土地所有權移轉登記。伊與再審被告
      先後依買賣關係及法院拍賣程序取得系爭28、29建號建物
      之所有權，均應繼受前手徐國清之權利瑕疵，仍為無權占
      有。且系爭拍賣公告已載明系爭28建號建物坐落之系爭土
      地，並非執行債務人所有，亦非拍賣標的物，建物占用權
      源不明，拍定人應俟另行取得系爭土地所有權後，始得辦
      理建物所有權移轉登記，並無「土地及房屋同屬一人」之
      情形，伊自得依民法第767條規定請求再審被告拆屋還地
      ，及依侵權行為、不當得利之法律關係請求再審被告給付
      相當於租金之損害金。
    (2)由伊向徐國清購買系爭28建號建物及對范姜建成之繼承人
      范生來等10人取得勝訴判決辦竣系爭土地所有權移轉登記
      等事實，可徵原確定判決認定「原為范姜建成所有之系爭
      616-1地號土地，係提供作為其向上訴人（即再審原告，
      以下同）借款保證之用，並於借款後已交付上訴人占有使
      用」乙節，與事實不符。范姜建成承諾以系爭土地抵債，
      伊僅取得系爭土地所有權移轉登記及交付系爭土地之請求
      權，為債權關係，不能對抗土地所有權人，且范姜建成及
      其繼承人從未將系爭土地交付伊使用，系爭28建號建物未
      取得合法使用權，迄伊對范姜建成之繼承人起訴經法院判
      決伊勝訴確定後伊始取得系爭土地所有權，而系爭28建號
      建物係由再審被告於95年4月6日拍定，同年5月1日辦竣所
      有權移轉登記，斯時系爭土地之所有權人仍為范生來等10
      人，伊係96年7月2日始取得系爭土地所有權，並非「土地
      及房屋同屬一人」。原確定判決認定「上訴人本來早就在
      其仍為系爭28、29建號建物所有權人時，即可以訴訟對范
      姜建成之繼承人請求移轉系爭616-1地號土地所有權，以
      使系爭616-1地號土地及其上之系爭28、29建號建物所有
      權，同歸其一人所有」，與民法第767條及第184條之規定
      有違，適用法規顯有錯誤。
    (3)再審被告使用系爭28、29建號建物並無合法使用權源，且
      違反農業發展條例第18條第4項規定，原確定判決認「上
      訴人於原為其所有之系爭28、29建號之建物被拍賣後，始
      依其與范姜建成所立之借據本來於81年11月間即已取得移
      轉系爭土地所有權之請求權，遲至95年間於原為其所有之
      系爭建物被拍賣後才行使移轉系爭土地所有權之請求權，
      並於取得勝訴之判決，而於96年7月2日辦理移轉登記後，
      再對被上訴人（即再審被告）主張無權占有，顯然係權利
      之濫用。…被上訴人占有使用上訴人之系爭土地既有正當
      權源非侵權行為，亦無不當得利」，適用法規顯有錯誤。
二、再審被告方面：
  (一)答辯聲明：再審之訴駁回。
  (二)陳述：
    (1)民事訴訟法第496條第1項第1款所謂「適用法規顯有錯誤
      」，並不包括認定事實錯誤及取捨證據失當等情形在內，
      再審原告對系爭28建號建物及系爭土地之主張，縱認屬實
      ，亦屬原確定判決認定事實錯誤及取捨證據失當之情形，
      不構成民事訴訟法第496條第1項第1款之再審事由。
    (2)依再審被告於前程序提出之84年10月17日空照圖所示，並
      無如附圖所示A部分之系爭28建號建物，徐國清自不可能
      於不及3個月之期間內建造完成面積達181平方公尺之加強
      磚造2層建物。況再審原告係於88年5月31日申領有88桃觀
      鄉建農造字第056號建造執照，並於88年6月11日核准開工
      ，嗣於88年9月17日取得88桃觀鄉建使第107號自用農舍使
      用執照，上開相關文件之起造人均為再審原告，再審原告
      於前程序第一審亦自認「28建號的農舍是我申請並建造的
      」等語，足見系爭第28建號建物為再審原告所興建，原確
      定判決之認定並無錯誤。
    (3)再審原告於臺灣桃園地方法院95年度訴字第1120號請求土
      地所有權移轉登記事件95年8月16日準備書狀第2點自認「
      借貸人（即范姜建成）借到款後即將上項兩筆土地（即系
      爭土地及同段604地號土地）交付原告（即再審原告）使
      用」，而再審原告與范姜建成間借貸契約借據書立日期為
      81年5月20日，可見再審原告於借款予范姜建成後即已取
      得系爭土地之使用權，原確定判決之認定亦無違失。
    (4)再審之訴不得為訴之追加、變更或提出新攻擊防禦方法，
      再審原告於原程序中未主張民法第184條或農業發展條例
      第18條第4項等規定，於本件再審程序始提出該等主張，
      於法未合，且未說明民法第184條侵權行為請求權之內容
      為何。又系爭28建號建物於88年9月17日即已取得農舍使
      用執照，而農業發展條例第18條第4項係於89年1月4日修
      正施行，依法律不溯及既往原則，該89年修正施行之農業
      發展條例，無從溯及規範已存在之農舍。
三、按民事訴訟法第496條第1項第1款所謂適用法規顯有錯誤者
    ，係指確定判決所確定之事實適用法規顯然不合於法律規定
    ，或與司法院現尚有效及大法官會議之解釋，或最高法院尚
    有效之判例顯然違反者而言。其適用法規顯有錯誤之內容，
    應包括確定判決顯有消極的不適用法規及積極的適用法規不
    當兩種情形在內。至事實審法院認定事實錯誤、漏未斟酌證
    據、調查證據欠周或判決不備理由，雖得於判決確定前據為
    提起上訴之理由，究與適用法規錯誤有別，當事人不得據以
    提起再審之訴，最高法院著有57年臺上字第1091號判例、63
    年臺再字第67號判例、63年臺上字第880號判例、78年度臺
    再字第131號判決可資參照。
四、經查：
  (一)原確定判決係以再審原告於臺灣桃園地方法院95年度訴字第
    1120號請求土地所有權移轉登記事件訴訟中自承范姜建成於
    借得款項後，即將連同系爭土地在內之其他土地交付再審原
    告使用等情，因認再審原告於81年5月間出借款項後，即占
    有系爭土地，並於81年11月間即已取得對系爭土地之所有權
    移轉登記請求權，且系爭28、29建號建物為再審原告經土地
    所有權人明示或默示同意而興建於系爭土地上，並非無權占
    有使用，嗣後因拍賣而取得系爭28、29建號建物所有權之再
    審被告，亦非無權占有；另再審原告於占有使用系爭土地時
    ，已得請求移轉所有權，土地與建物所有權歸於同一人，乃
    再審原告怠於行使權利，迄再審被告經拍賣程序取得系爭28
    、29建號建物之所有權後，再審原告始辦理系爭土地之所有
    權移轉登記，並對再審被告主張無權占有，屬權利濫用且違
    反誠實信用原則。再審被告占有使用再審原告所有系爭土地
    乃有正當權源非侵權行為，亦無不當得利，爰判決駁回再審
    原告對再審被告拆屋還地及相當於租金之損害金請求。再審
    原告主張再審被告應承繼其前手之權利瑕疵，仍屬無權占有
    云云，乃對原確定判決認定事實有無錯誤而為指摘。縱原確
    定判決認定事實有錯誤，揆諸上揭說明，亦非屬民事訴訟法
    第496條第1項第1款所規定適用法規顯有錯誤之情形。
  (二)89年1月26日修正公布之農業發展條例第18條第4項固規定「
    …農舍起造人應為該農舍坐落土地之所有權人；農舍應與其
    坐落用地併同移轉或併同設定抵押權…」，惟依再審原告所
    陳，系爭28建號建物係再審原告於85年1月12日向徐國清所
    購買（見本院卷第2頁、第26頁、第41頁），系爭29建號建
    物則為再審原告於88年間所興建（見本院卷第3頁）等情，
    可見系爭28、29建號建物均係於農業發展條例第18條第4項
    規定修正發布前所興建，依法律不溯及既往之原則，自無上
    開農業發展條例第18條第4項規定之適用。再審意旨以再審
    被告使用系爭28、29建號建物違反農業發展條例第18條第4
    項之規定，原確定判決適用農業發展條例第18條第4項之規
    定顯有錯誤云云，自無足取。
  (三)經遍查本院97年度上易字第608號拆屋還地等事件全卷，上
    訴人僅稱其請求再審被告給付相當於租金之損害金係「依不
    當得利及侵權行為之法則」（見原審96年度訴字第1789號卷
    第23頁、第49頁、第118頁、第138頁），並未說明民法第18
    4條侵權行為損害賠償請求權之具體內容，再審意旨徒以原
    確定判決認再審被告使用系爭土地非侵權行為亦無不當得利
    之情事，顯有適用民法第184條之規定錯誤乙情，亦非可取
    。
五、綜上所述，再審原告主張原確定判決有民事訴訟法第496條
    第1項第1款所定適用法規顯有錯誤之事由，均無可取。從而
    ，其執此提起本件再審之訴，為無理由，應予駁回。
六、本件事證已臻明確，兩造其餘之攻擊或防禦方法及未經援用
    之證據，經本院斟酌後，認為均不足以影響本判決之結果，
    自無逐一詳予論駁之必要，併此敘明。
七、據上論結，本件再審之訴為無理由，依民事訴訟法第505條
    、第78條，判決如主文。
中    華    民    國    99    年    1     月    5     日
                    民事第十四庭
                        審判長法  官  林金村
                              法  官  李慈惠
                              法  官  王麗莉
正本係照原本作成。
不得上訴。
中    華    民    國    99    年    1     月    5     日
                              書記官  余姿慧

司法院資訊處製作；財團法人民間司法改革基金會備份。
